【裁判字號】    98,重訴,30
【裁判日期】    990813
【裁判案由】    清償債務
【裁判全文】
臺灣桃園地方法院民事判決              98年度重訴字第30號
原      告  財團法人國防工業發展基金會
法定代理人  高華柱
訴訟代理人  蔡朝安律師
            胡宗典律師
被      告  全特技術工業股份有限公司
兼法定代理  張連生
人
共      同
訴訟代理人  潘維成律師
複代理  人  陳淑雯律師
被      告  胡志章
            陳林雪紀
            陳局全
兼  上三人
訴訟代理人  林雲海
被      告  藍憲佐
上列當事人間請求清償債務事件，本院於民國99年7 月27日辯論
終結，判決如下：
    主  文
被告應連帶給付原告新台幣貳億伍仟零壹拾貳萬貳仟捌佰貳拾柒
元。
原告其餘之訴駁回。
訴訟費由由被告連帶負擔二十七分之二十五，餘由原告負擔。
原告以新台幣捌仟佰拾柒萬元供擔保後得假執行。被告以新
台幣貳億伍仟零壹拾貳萬貳仟捌佰貳拾柒元為原告預供擔保得免
為假執行。
原告其餘假執行之聲請駁回。
    事實及理由
壹、程序事項：
（一）原告前向本院聲請向被告等人核發支付命令，並經本院97
      年度司促字第44484 號案件受理在案，嗣經本院向被告等
      人核發支付命令，除被告陳局全、陳林雪紀未於法定期間
      提出異議外，其餘之被告均已依法提出異議。審酌原告聲
      請核發支付命令之理由係以被告全特技術工業股份有限公
      司（下稱全特公司）係主債務人，而其餘被告係連帶保證
      人，今主債務人被告全特公司既已依法就前開支付命令提
      起異議，則自當認為係非基於個人之事由而起異議，自對
      僅擔任連帶保證人之被告陳局全、陳林雪紀發生效力，合
      先敘明。
（二）按訴狀送達後，原告不得將原訴變更或追加他訴。但請求
      基礎事實同一、擴張或減縮應受判決事項之聲明者，不在
      此限，同法法第255 條第1 項第2 、第3 款亦定有明文。
      查原告提起本件訴訟之聲明本係：被告應連帶給付原告新
      台幣（下同）275,541,077 元。嗣於民國98年10月16日具
      狀變更訴之聲明係被告應連帶給付原告275,826,872 元，
      再於98年12月28日變更聲明係被告全特公司、張連生、胡
      至章、藍憲佐應連帶給付原告275,826,872 元。被告陳局
      全、陳林雪紀應給付35,989,207元。後於本院99年7 月27
      日言詞辯論程序再次變更聲明係被告應連帶給付原告275,
      826,872 元，核屬擴張、縮減訴之聲明，復請求之基礎事
      實同一，自合於前揭法律規定，應予准許。
貳、實體事項：
一、原告主張：
（一）爰原告與被告全特技術工業股份有限公司（下稱全特公司
      ）為清償債務一事，曾於86年12月1 日簽立債務償還合約
      書（下稱系爭合約書），確認被告全特公司應償還原告貸
      款本金341,569,451 元、貸款利息128,051,306 元，並以
      分期加計利息之給付方式按期清償。並約定由被告胡志章
      、藍憲佐、陳林雪紀、陳局全、林雲海及張連生擔任被告
      全特公司之連帶保證人，於被告全特公司違約時，應就被
      告全特公司應償還之債務百分之80內負連帶清償責任。而
      原告前已向鈞院提起被告等人應連帶就88年9 月2 日起至
      94 年12 月1 日起已到期債權金額之百分之80之款項，業
      經鈞院93年度重訴字第198 號判決，命被告等人應連帶給
      付原告298, 645,173元，確定在案。而被告全特公司自94
      年12 月2日起至98年9 月1 日止所應負之款項，迄今亦未
      清償，原告自得請求渠等連帶給付上開期間被告全特公司
      所應償還款項之百分之80。
（二）依系爭合約書第1 條約定，債務金額包含貸款本金341,56
      9,451 元及積欠利息128,051,306 元，並分別約定償還之
      方式，其中貸款本金部分，還款期間自86年12月1 日起算
      15年，以每3 個月為1 期，分為60期償還，且於第1 年至
      第3 年僅需償還本金貸款之利息，年利率則係百分之2 ，
      另自第4 至第15年，被告全特公司應分別攤還本息，利息
      年利率於第4 至第9 年係百分之5.5 ，第10至第12年係百
      分之7 ，第13至第15年係百分之7.5 。另於系爭合約書第
      7 條另約定，被告全特公司遲付利息達1 年者，原告得將
      遲付之利息，嵌入本金，再生利息。又就本金至到期日起
      ，逾期達6 個月之內部分，以前開利率百分之10做為違約
      金；逾期6 個月以上者，以上揭利率百分之20做為違約金
      。再積欠利息之償還，自第4 年起分12年償還，以每3 個
      月為1 期，共分48期償還，另就利息遲付達6 個月之內部
      分，以約定利率百分之10做為違約金；逾期6 個月以上者
      ，以約定利率百分之20做為違約金。又依系爭合約第7 條
      約定被告全特公司遲付利息達1 年且經催告而不償還者，
      原告則得將遲付之利息嵌入本金，再生利息。是以，前揭
      約定僅需被告全特公司有遲付利息之情形者，且遲付之情
      形達1 年以上者，經原告催告而仍不償還，原告即得將遲
      付之利息嵌入本金，再生利息。且前揭約定，並未限制原
      告催告之時間點、催告之形式或次數，復原告提起前案時
      ，業可認定係有進行催告。除此之外，原告更於96年間即
      以存證信函催告被告張連生等人應償還至尚未判決之96年
      12月止之借款，更於97年12月15日向鈞院聲請對被告等人
      核發支付命令，亦有催告之效力。至系爭合約書第2 、第
      3 條，雖明定被告全特公司每3 個月即須還款，然僅係約
      定清償之期數及時間，而與複利之約定無涉，自不得認原
      告於每期被告全特公司未還款時，均需待1 年後，再行催
      告，始生複利之適用，顯非當事人之本意。
（三）再原告於前案時，所提出之計算方式及計算之數額，確實
      有重複計算本金利息及遲延利息之情形，惟本金利息、遲
      延利息、違約金均係以每期攤還本金作為基礎，而鈞院93
      年度重訴字第198 號判決業已認定自88年9 月2 日至94年
      12月1 日累計之每期應攤還本金係174,450,762 元，則應
      以前開之金額作為計算之基礎，否則將變動前案之既判力
      。是以，被告全特公司自94年12月2 日起至98年9 月1 日
      止，於不重複計算本金利息及遲延利息之情形下，並以前
      案既判力所及之每期應攤還本金174,450,762 元計算，則
      被告全特公司自88年9 月2 日起至98年9 月1 日止，應給
      付原告係718,090,056 元，再扣除前案已判決確定之88年
      9 月2 日起至94年12月1 日之373,306,466 元後，應係34
      4,783,590 元，再依系爭合約之約定，被告等人應連帶給
      付之債務係上開金額之百分之80，即係275,826,872 元。
      另被告所提出之88年9 月2 日至98年9 月1 日之計算式，
      抗辯如本件不計算複利，則自88年9 月2 日至98年9 月1
      日被告全特公司應係給付原告597,701,480 元，然被告前
      開計算式，並非係扣除複利部分，而係直接扣除年息百分
      之5 之法定利息，顯以違反民法上之相關規定，自不可採
      。
      並聲明：被告應連帶給付原告275,826,872 元。願供擔保
      ，請准宣告假執行。
二、被告則以：
    被告等人雖就曾簽立系爭合約書，且依法須負連帶給付之責
    任並不爭執。惟依原告所提出之計算式，即可知悉，原告於
    鈞院93年度重訴字第198 號一案所主張之計算式及請求之金
    額，實有重複計算遲延利息及本金之情形，且因而造成每期
    攤還本金之錯誤，且前開情事亦為原告所不爭執。則就本件
    每期攤還本金之計算，自應重新計算，而不得以前案為基礎
    。再原告雖聲稱，因前案業以判決確定，因而縱不重複計算
    本金、遲延利息，亦應自前案既判力未及之94年12月開始計
    算。惟前案之計算方式既屬有誤，若僅以受前案既判力所及
    為由，即置錯誤而不顧，顯非既判力之目的及精神，原告所
    稱，實不可採。再依民法上複利之規定，原告係否得主張計
    算複利，尚有疑義。則依被告所計算，若不理會前案之既判
    力，不重複計算本金利息、遲延利息，並再扣除複利等計算
    ，則自88年9 月2 日至98年9 月1 日，原告所得請求之金額
    應係597,701,480 元，再扣除前案已判決確定之373,306,46
    6 元，應係224,395,014 元，再依此計算被告所應負之百分
    之80之責任，應係179,516,011 元。
    並聲明：原告之訴駁回。願供擔保請准宣告假執行。
三、兩造就原告與被告確實簽立系爭合約，且依約被告張連生、
    胡志章、藍憲佐、陳局全、陳林雪紀、林雲海應負擔被告全
    特公司積欠原告債務之百分之80。另本院93年度重訴字198
    號一案中，原告所提之計算式，具有重複計算本金、遲延利
    息之情形，復自88年9 月2 日起至98年9 月1 日止，若無重
    複計算本金利息、遲延利息之情形，惟加計複利，並以本院
    93年度重訴字198 號案件中，所認定之每期基礎本金174,45
    0,762 元計算，原告得請求之金額應係71,890,056元；另若
    無重複計算本金利息、遲延利息之情形，惟加計複利，並不
    受前案既判力之拘束，則原告得請求之金額應係685,960,00
    0 元。再本院93年度重訴字198 號案件業已認定被告全特公
    司自88年9 月2 日起至94年12月1 日，應給付373,306, 466
    元後等情。均不爭執，復有系爭合約書、本院93年度重訴字
    第198 號判決影本附於本院97年度司促字第44484 號卷可憑
    （見本院97年度司促字第44484 號卷第10至第16頁、第20至
    第30頁），均堪信為真實。
四、原告主張依系爭合約，被告全特公司自94年12月2 日起至98
    年9 月1 日止，應償還之金額係344,783,590 元，再依系爭
    合約之約定，被告等人應連帶給付之債務係上開金額之百分
    之80，即係275,826,872 元。被告則以前開情詞置辯。而本
    件經兩造協議，僅就系爭合約之計算式有所爭執（見本院卷
    二第42頁），則本件之爭點僅有：原告請求之數額，係否得
    計算複利？又系爭計算式之每期應攤還本金，係否應受本院
    93年度重訴字第198號判決之既判力拘束？經查：
（一）按利息不得滾入原本，再生利息。但當事人以書面約定，
      利息逾付1 年後，經催告而不償還時，債權人得將遲付之
      利息滾入原本者，依其約定。民法第207 條第1 項定有明
      文。查系爭合約第7 條業已明白約定被告全特公司遲付利
      息達1 年，且經催告而不償還者，應將遲付之利息嵌入本
      金，再算利息（見本院97年度司促字第44484 號卷第14頁
      ）。則原告與被告全特公司業已就計算複利有所約定，並
      合於民法之規定。再依前揭法律規定，計算複利時，需利
      息遲付達1 年以上者，並經催告，才得將遲付之利息滾入
      本金，再為計息，惟系爭合約係約定，以每3 個月為1 期
      ，分期清償。則被告全特公司於每3 個月到期日，仍未清
      償本金、利息，依前開法律規定需待1 年之後，原告再行
      催告，被告全特公司仍未給付，才得將遲付之利息，嵌入
      本金，再計利息。審酌現債務人所負之債務，與債權人約
      定係以分期清償之方式，所在多有，如本案就被告全特公
      司積欠之債務本金即分60期清償；另積欠之利息，亦分為
      48 期 加以清償。復民法以就複利之計算為嚴格之規定，
      甚而需以書面約定，則債務人既願意與債權人為複利之約
      定，自已為審慎之斟酌，況債權人仍需於債務人遲付1 年
      之後，並再行催告，債務人仍不給付，才得計算複利。是
      以，應認於約定分期清償之情形下，僅債務人第1 次未依
      約清償，就其所需支付之利息，債權人並於1 年後依前開
      規定催告期給付後，若債務人仍未給付，自得開始計算複
      利，且就其後到期之利息則不需再為催告，僅需符合前揭
      遲延1 年仍未給付，自得計算複利。若非如此，原告於每
      期被告全特公司應支付之利息未付時，均需各別催告，實
      有違反當事人約定之本意，亦非民法第207 條第1 項之立
      法目的。而原告既已向被告提起本院93年度重訴字198 號
      之訴訟，並於該案中請求88年9 月2 日起至94年12月1 日
      應清償之款項，自有催告被告全特公司給付遲付之利息之
      意思表示，甚而更曾向本院聲請核發支付命令，請求被告
      等人連帶給付94年12月2 日起至97年12月1 日止，所應支
      付之金額，當亦有催告被告等人給付遲付之利息之意。則
      被告全特公司既於原告催告後，仍未給付遲付1 年以上之
      利息，則原告請求被告全特公司之款項，加計複利，自屬
      有據。
（二）再兩造就本院93年度重訴字第198 號一案中，原告所提出
      之計算式，係有重複計算本金及遲延利息之情事等情，並
      不爭執，另因有上開重複計算本金之情事，致94年12月1
      日時所累計之每期攤還本金174,450,762 元有誤，亦為原
      告所自承。然原告主張因系爭合約中之本金利息、遲延利
      息、違約金均係以每期攤還本金為計算基準。基此就累計
      之每期攤還本金應係自94年12月2 日起才以每期7,116,03
      0 元計算之，否則會造成本院93年度重訴字第198 號確定
      判決一案中之認定金額遭倒推翻云云。對此，被告則稱，
      既已明知前案既判力有誤，係否仍受前案之拘束，實有疑
      義。審酌原告前案所提之計算方式，既係有誤，則原告聲
      稱前案既已確定，若為不同之認定，恐有抵觸前案既判力
      之虞云云，然原告於前案中係請求88年9 月2 日至94年12
      月1 日被告全特公司應清償之款項；於本案則係請求94年
      12月2 日起至98年9 月1 日之款項，遑論前案之計算式已
      有違誤，係否得拘束本案之計算，尚有疑義外，況本案請
      求之標的係自前案仍未認定之94年12月2 日起至98年9 月
      1 日之款項，本案本無庸受前案之認定拘束，更無原告聲
      稱變更既判力云云，原告聲稱應受本院93年度重訴字第19
      8 號確定判決之既判力拘束，洵不足採。
（三）又兩造就自88年9 月2 日起至98年9 月1 日止，若無重複
      計算本金、遲延利息之情形，惟加計複利，且不受本院93
      年度重訴字198 號案件之既判力拘束，原告得請求被告全
      特公司給付之金額係685,960,000 元。再本院93年度重訴
      字198 號案件業已認定被告全特公司自88年9 月2 日起至
      94年12月1 日，應給付373,306,466 元，則扣除前開款項
      後被告全特公司自94年12月2 日起至98年9 月1 日止，尚
      需給付原告312,653,534 元。又依系爭合約第5 條約定，
      被告胡志章、藍憲佐、陳林雪紀、陳局全、林雲海及張連
      生須就被告全特公司所負之債務負百分之80之連帶清償責
      任，則原告自得請求被告全特公司暨被告胡志章、藍憲佐
      、陳林雪紀、陳局全、林雲海、張連生連帶給付原告250,
      122,827 元（小數點以下四捨五入）。
五、縱上所述。原告主張依系爭合約，請求被告等人連帶給付原
    告250,122,827 元，為有理由，應予准許。逾此範圍，則無
    理由，應予駁回。又兩造分別陳明願供擔保請准宣告假執行
    及免為假執行，於原告勝訴部分，與法並無不合，爰酌定相
    當之擔保金額准許之。至原告敗訴部分，其假執行之聲請亦
    失所附麗，應併駁回之。
六、兩造之其餘攻擊防禦方法，於本件判決結果無影響，爰不一
    一論列，附此說明。
七、據上論結，本件原告之訴一部有理由，一部無理由。依民事
    訴訟法第79條、第85條第2 項、第390 條第2 項、第392 條
    第2 項，判決如主文。
中    華    民    國    99    年    8     月    13    日
                  民事第二庭 審判長 法  官  劉克聖
                                    法  官  張震武
                                    法  官  陳彥年
以上正本係照原本作成。
如對本判決上訴，須於判決送達後 20 日內向本院提出上訴狀。
如委任律師提起上訴者，應一併繳納上訴審裁判費。
中    華    民    國    99    年    8     月    13    日
                                   書記官  劉霜潔

司法院資訊處製作；財團法人民間司法改革基金會備份。
